最高法院民事判決　　　　　　　一○○年度台上字第四三九號
上　訴　人　張豊熙
訴訟代理人　蔡鴻杰律師
被 上訴 人　旺旺友聯產物保險股份有限公司
法定代理人　何國華
被 上訴 人　宏泰人壽保險股份有限公司
法定代理人　韋伯韜
上列當事人間請求給付保險金事件，上訴人對於中華民國九十九
年九月八日台灣高等法院高雄分院第二審判決（九十九年度保險
上字第三號），提起上訴，本院判決如下：
    主  文
原判決除假執行部分外廢棄，發回台灣高等法院高雄分院。
    理  由
本件被上訴人宏泰人壽保險股份有限公司之法定代理人於上訴人
提起本件第三審上訴後，先後變更為林樹旺、韋伯韜，經其等分
別聲明承受訴訟，經核於法均無不合。
其次，原審廢棄第一審所為上訴人勝訴之判決，改為判決駁回其
訴，無非以：上訴人於民國八十四年十二月二十七日向被上訴人
宏泰人壽保險股份有限公司（原名宏福人壽保險股份有限公司，
下稱宏泰公司）投保終身壽險，包含保險金額新台幣（下同）二
百萬元之意外傷害保險附約（下稱宏泰傷害險附約）；另於九十
五年間向被上訴人旺旺友聯產物保險股份有限公司（原名友聯產
物保險股份有限公司，下稱旺旺友聯公司）投保團體傷害保險（
下稱友聯傷害險契約，下與宏泰傷害險附約合稱系爭二契約），
保險期間自九十五年七月二十五日零時起為期一年，約定身故、
殘廢及重大燒燙傷保險金額為五百萬元。嗣上訴人於九十五年十
一月十五日因騎車遭不明物體擊傷意外，致左眼創傷性虹彩炎併
視網膜剝離，術後併雙眼黃斑部病變，經治療後，左眼最佳矯正
視力為○．○六。而上訴人之右眼前因白內障造成黃斑部病變，
最佳矯正視力為○．○四。系爭二契約均以「傷害保險單示範條
款」（下稱示範條款）為契約之部分內容，並九十五年十月一日
以後發生之事故，應適用如原判決附表所示之「殘廢程度與保險
金給付表」（下稱附表）等情，為兩造不爭之事實。查示範條款
第二條第一項、第二項分別規定「被保險人於本契約有效期間內
，因遭受意外傷害事故，致其身體蒙受傷害而致殘廢或死亡時，
本公司依照本契約的約定，給付保險金。」、「前項所稱意外傷
害事故，指非由疾病引起之外來突發事故。」，宏泰傷害險附約
第三條第一、二項及友聯傷害險契約第五條第一、二項約定亦同
，可知上訴人依系爭契約得向被上訴人申請理賠者，僅限於「意
外」傷害事故所造成之殘廢或死亡，不及於疾病所致者。次查示
範條款第五條第一、三項規定：「被保險人於本契約有效期間內
遭受第二條約定的意外傷害事故，……致成附表所列殘廢程度之
一者，本公司給付殘廢保險金，其金額按該表所列之給付比例計
算……」、「被保險人因本次意外傷害事故所致之殘廢，如合併
以前（含本契約訂立前）的殘廢，可領附表所列較嚴重項目的殘
廢保險金者，本公司按較嚴重的項目給付殘廢保險金，但以前的
殘廢，視同已給付殘廢保險金，應扣除之。」；系爭二契約均於
第八條第一項、第三項為相同之約定。準此，系爭二契約所稱之
「殘廢」，係以附表「殘廢程度」欄所示之殘廢為限。而殘廢以
意外傷害事故所造成者為範圍，已如前述，則系爭契約訂立前之
「殘廢」，亦應以意外造成者為限，始未逾系爭契約之保險範圍
（意外事故）。觀上開第三項約定，既稱視同已給付殘廢保險金
，即表示被保險人在契約訂立前的殘廢必須符合附表所示之殘廢
程度，否則即無視同已給付殘廢保險金而予扣除可言；參以如被
保險人於簽約前已一目失明或一目視力減退至○．○六以下，簽
約後，因意外傷害事故致另一目視力減退至○．○六以下，則前
者之理賠金額為保險金額之三○％（70％－40％＝30％）、後者
之理賠金額為保險金額之六○％，顯非合理之例，堪認被上訴人
所辯合併系爭契約訂立前之殘廢，以符合附表所示之殘廢程度者
為限之詞，堪信為實在。末查上訴人因意外事故致左眼受傷，癒
後最佳矯正視力為○．○六，之前其右眼已因眼疾致最佳矯正視
力為○．○四，前已述明，則上訴人之右眼視力減退障害並非意
外傷害事故所造成，且其傷害情形不符合如附表所示之殘廢程度
，自不合系爭二契約所約定可合併「以前的殘廢」情形。上訴人
以其二眼視力障害合併結果，已符合附表所列「雙目視力減退至
○．○六以下者」，依系爭二契約，求為命宏泰公司、旺旺友聯
公司依序各給付其一百二十萬元、三百萬元，及分自九十六年八
月十一日、同年七月二十七日起加付按年息百分之十計算之利息
，均非有據，不應准許等詞，為其判斷之基礎。
按保險契約之解釋，應探求契約當事人之真意，不得拘泥於所用
之文字；如有疑義時，以作有利於被保險人之解釋為原則，保險
法第五十四條第二項定有明文。查系爭二契約第八條第三項約定
「被保險人因本次意外傷害事故所致之殘廢，如合併以前（含本
契約訂立前）的殘廢，可領附表所列較嚴重項目的殘廢保險金者
，本公司按較嚴重的項目給付殘廢保險金，但以前的殘廢，視同
已給付殘廢保險金，應扣除之。」，僅從寬就保險事故所致殘廢
，約定可合併以前（含本契約訂立前）的殘廢請領較嚴重項目之
殘廢保險金，並無「以前的殘廢」為意外造成者之限縮文義，以
本契約訂立前之殘廢亦可合併之明文觀之，似「以前的殘廢」之
認定應不受系爭二契約約定之保險事故範圍影響，始符該條款有
利認定被保險人殘廢等級之締約真意。其次，上訴人於保險期間
內因意外事故致其左眼受傷，癒後最佳矯正視力為○．○六，且
其右眼之前已因眼疾致最佳矯正視力為○．○四，為原審確認之
事實，似見上訴人因意外事故左眼受傷後，合併其原有右眼視力
障害，已符合附表視力障害二－一－二「雙目視力減退至○．○
六以下者」情形。雖「一目視力減退至○．○六以下者」並非附
表所列視力障害殘廢之一，然觀諸附表所列視力障害二－一－二
「雙目視力減退至○．○六以下者，殘廢等級五，給付比例六○
％」、二－一－四「一目失明，他目視力減退至○．○六以下者
，殘廢等級四，給付比例七○％」、及二－一－六「一目失明者
，殘廢等級七，給付比例四○％」等標準，被保險人因意外致一
目視力減退至○．○六以下之保險事故，合併其「以前的殘廢」
「一目失明」或「一目視力減退至○．○六以下」，均已合乎附
表所列之殘廢情形，僅理賠比例有一○％之差距。準此，倘因附
表無明列「一目視力減退至○．○六以下」，即謂同屬發生「一
目視力減退至○．○六以下」之保險事故者，前者（即以前的殘
廢為一目失明）可獲理賠保險金額之三○％，後者（即以前的殘
廢為一目視力減退至○．○六以下）不予理賠，其理賠比例顯然
失衡。則解釋上，是否「以前的殘廢」限於附表所列者？若否，
視同已給付殘廢保險金之金額，是否即無從扣除？或可參照附表
所列殘廢程度、等級、比例，依社會通常觀念公平裁量後扣除之
？尚待釐清，自有進一步研求之必要。乃原審未察，徒以系爭二
契約傷害保險範圍以意外事故為限，附表所列殘廢未及「一目視
力減退至○．○六以下者」，即逕認「以前的殘廢」以意外事故
所致，且為附表所列明之殘廢項目為限，自有可議，不無速斷之
違誤。據此所為不利於上訴人之判決，即難昭折服。上訴論旨，
執以指摘原判決不當，求予廢棄，非無理由。
據上論結，本件上訴為有理由。依民事訴訟法第四百七十七條第
一項、第四百七十八條第二項，判決如主文。
中    華    民    國  一○○  年    三    月  二十四  日
                      最高法院民事第五庭
                          審判長法官  劉  福  聲  
                                法官  黃  義  豐  
                                法官  劉  靜  嫻  
                                法官  袁  靜  文  
                                法官  高  孟  焄  
本件正本證明與原本無異
                                      書  記  官  
中    華    民    國  一○○  年    四    月    七    日
                                                     Ｍ